【裁判字號】    90,台上,6514
【裁判日期】    901025
【裁判案由】    違反著作權法
【裁判全文】
最高法院刑事判決                                九十年度台上字第六五一四號
    上  訴  人  甲○○
    被      告  北區廣告事業股份有限公司
    兼 代表 人  林國泰
    被      告  乙○○
                丙  ○
右上訴人因自訴被告等違反著作權法案件，不服台灣高等法院中華民國八十七年十月
十三日第二審判決（八十七年度上訴字第一六六四號，自訴案號：台灣桃園地方法院
八十六年度自字第八八號），提起上訴，本院判決如左：
    主  文
原判決關於甲○○自訴林國泰、乙○○、丙○犯常業重製罪嫌部分撤銷，發回台灣高
等法院。
其他上訴駁回。
    理  由
壹、關於撤銷發回部分（上訴人自訴林國泰、乙○○、丙○犯常業重製罪嫌部分）：
本件原判決以，系爭「全海岸」、「比利小雞」、「鐵木真」、「新天地」、「楊梅
世家」等廣告出資人為各事業主，受聘人為環宇廣告股份有限公司（下稱環宇公司）
，連碧芬、程珮玲、李委煌三人均係該公司之受僱人（上開三人自訴部分，經原審判
決後，該三人並未上訴）。上開廣告著作之著作人依法為連碧芬、程珮玲、李委煌三
人。又依自訴代理人所陳，該三人與環宇公司間並無約定上開著作財產權歸三人享有
，依著作權法第十一條及第十二條規定，著作財產權人非屬前開出資之事業主，即為
受聘人環宇公司，如被告林國泰、乙○○、丙○果有以常業重製方法侵害前述之著作
財產權，則被害人非前開出資之事業主，即是受事業主聘雇之環宇公司。連碧芬、程
珮玲、李委煌既非前開著作財產權人，自無從轉讓著作財產權與自訴人甲○○。自訴
人既非前開著作財產權人，自非被害人，依法不得提起自訴，就此部分之自訴，自應
為不受理之判決，乃撤銷第一審關於此部分諭知被告等無罪之判決，改諭知不受理之
判決，固非無見。
惟查：現行著作權法係於民國八十七年一月二十一日修正公布，其第十一條、第十二
條固規定：「受雇人於職務上完成之著作，以該受雇人為著作人。但契約約定以雇用
人為著作人者，從其約定。依前項規定，以受雇人為著作人者，其著作財產權歸雇用
人享有。但契約約定其著作財產權歸受雇人享有者，從其約定。前二項所稱受雇人，
包括公務員。」、「出資聘請他人完成之著作，除前條情形外，以該受聘人為著作人
。但契約約定以出資人為著作人者，從其約定。依前項規定，以受聘人為著作人者，
其著作財產權依契約約定歸受聘人或出資人享有。未約定著作財產權之歸屬者，其著
作財產權歸受聘人享有。依前項規定著作財產權歸受聘人享有者，出資人得利用該著
作。」，但依八十一年六月十日修正公布之該二條係規定：「法人之受雇人，在法人
之企劃下，完成其職務上之著作，以該受雇人為著作人。但契約約定以法人或其代表
人為著作人者，從其約定。」、「受聘人在出資人之企劃下完成之著作，除前條情形
外，以該受聘人為著作人。但契約約定以出資人或其代表人為著作人者，從其約定。
」，依此，上開二次修正，對於受雇人及雇用人，出資人及受聘人間之著作權歸屬規
定有所不同，因而現行法第一百十一條乃規定：「有下列情形之一者，第十一條及第
十二條之規定，不適用之︰一、依中華民國八十一年六月十日修正施行前本法第十條
及第十一條規定取得著作權者。二、依修正施行前本法第十一條及第十二條規定取得
著作權者。」。而依卷內自訴狀所載，上訴人以上開廣告係八十五年間其任職於環宇
公司期間，在其企劃下由李委煌、連碧芬、程珮珍於職務上完成之著作，三人亦將著
作財產權轉讓予上訴人，被告等三人於八十五年五月十九日起陸續將上開廣告文字著
作及攝影著作刊載於聯合報上，而認被告等三人涉有著作權法第九十一條第二項、第
九十四條之常業犯罪嫌（一審卷第一頁反面、第二頁正面）。依上，上訴人係主張其
於八十五年間即取得上開廣告之著作財產權，其上開主張是否合於八十一年六月十日
修正後而於八十七年一月二十七日修正前之著作權法第十一條及第十二條之規定，而
有現行法第一百十一條第二款之適用，原判決並未予以審認說明，竟依現行法第十一
條及第十二條規定，認定上訴人並未取得上開廣告之著作財產權，其非被害人為由，
為不受理之判決，自有適用法則不當之違誤。上訴意旨指摘原判決關於此部分違法，
為有理由，應認原判決關於此部分有撤銷發回之原因。
貳、關於上訴駁回部分（甲○○自訴北區廣告事業股份有限公司部分）：
按刑事訴訟法第三百七十六條所列各罪之案件，經第二審判決者，不得上訴於第三審
法院，法有明文。本件上訴人係自訴被告北區廣告事業股份有限公司因其代表人及受
僱人犯著作權法第九十四條之罪，依同法第一百零一條規定，對該被告應處第九十四
條之罰金（一審卷第四頁反面）。依上，上訴人係自訴該被告非犯著作權法第九十四
條之罪，係犯同法第一百零一條第一項之罪，該罪係專科罰金，核屬刑事訴訟法第三
百七十六條第一款之案件，既經第二審判決者，自不得上訴於第三審法院。上訴人對
於該被告部分亦提起上訴，自非合法，應予駁回（本院八十九年度第三次刑事庭會議
決議參照）。又被告係北區廣告事業股份有限公司（一審卷第七十二頁其刑事委任狀
），一審及原審均誤載為北區廣告實業股份有限公司，併予敘明。
據上論結，應依刑事訴訟法第三百九十五條前段、第三百九十七條、第四百零一條，
判決如主文。
中      華      民      國     九十     年      十      月    二十五    日
                              最高法院刑事第二庭
                                  審判長法官  莊  來  成
                                        法官  謝  俊  雄
                                        法官  白  文  漳
                                        法官  蘇  振  堂
                                        法官  張  清  埤
      右正本證明與原本無異
                                              書  記  官
中      華      民      國     九十     年     十一     月      一      日


司法院資訊處製作；財團法人民間司法改革基金會備份。
